【裁判字號】    97,家抗,16
【裁判日期】    971229
【裁判案由】    聲明繼承
【裁判全文】
臺灣花蓮地方法院民事裁定              97年度家抗字第16號
抗  告  人  丙○○○○○○
                      161號.
代  理  人  乙○○
上列抗告人聲明繼承被繼承人甲○○遺產事件，經本院原審於民
國97年6月20日以97年度聲繼承字第2號民事裁定駁回，抗告人不
服提起抗告，本院裁定如下：
    主  文
原裁定廢棄。
抗告人所為繼承被繼承人甲○○遺產之聲明准予備查。
聲請程序費用新臺幣壹仟元及抗告程序費用壹仟元，由抗告人負
擔。
    理  由
一、按抗告法院認抗告為有理由者，應廢棄或變更原裁定；非有
    必要，不得命原法院或審判長更為裁定，民事訴訟法第492
    條定有明文。又上揭規定，並為非訟事件法第46條、民事訴
    訟法第436條之1第3 項所準用。次按大陸地區人民繼承臺灣
    地區人民之遺產，應於繼承開始起3 年內以書面向被繼承人
    住所地之法院為繼承之表示，逾期視為拋棄其繼承權，臺灣
    地區與大陸地區人民關係條例第66條第1項亦有明文。
二、本件聲請及抗告意旨略以：抗告人即聲請人丙○○○○○○
    為大陸地區人民，係被繼承人甲○○（民國○○年○ 月○○日生
    ，身分證統一編號：Ｚ000000000號，生前住花蓮縣花蓮市○
    ○路29號）之胞弟，依民法第1138條第3 款規定為繼承人，
    自對被繼承人之遺產有繼承權，惟原審法院不查，遽以向行
    政院國軍退除役官兵輔導委員會花蓮榮譽國民之家（以下簡
    稱花蓮榮家）調閱之甲○○善後卷宗內之單身榮民親屬關係
    表上無記載任何大陸親屬，而為抗告人不利認定，然親屬關
    係表無大陸親屬記載，恐因被繼承人鄉音較重或有其他原因
    。又抗告人與被繼承人曾有書信往來，該書信被繼承人之遺
    物中應有留存，可請花蓮榮家管理人為證。再者，被繼承人
    曾於西元1991年4 月間返回大陸探親，且於同年月28日與抗
    告人及全家人合照，並提出合照照片2 幀為據，為此提起本
    件抗告，並聲明如主文所示。
三、原裁定意旨略以：本件抗告人主張其為被繼承人甲○○在大
    陸地區出生之胞弟，固據其提出公證書為證，並經財團法人
    海峽交流基金會認證而得認為其形式為真正，然該證明書之
    內容是否符合事實，法院仍得加以審認。經查，本院依職權
    向花蓮榮家及國防部陸軍司令部查詢被繼承人單身榮民親屬
    關係表及兵籍資料內之親屬記載資料結果，花蓮榮家之親屬
    關係表並未記載任何大陸親屬，而兵籍表僅記載「母吳氏」
    ，故無法認定抗告人即為被繼承人之胞弟。又抗告人提出之
    信函字跡清晰流暢，究係當時已高齡82歲之被繼承人所親筆
    書寫，實有可疑，況抗告人亦無提出該信件之信封，是該信
    件之真實性更屬可疑。再兩岸開放探親許久，被繼承人若有
    胞弟居住於中國大陸地區，理當會前往大陸地區探視聲請人
    ，惟聲請人迄未提出被繼承人之探親合照及相關資料，從而
    認抗告人尚未能舉證以實其為被繼承人之真正繼承人，而駁
    回抗告人聲明繼承甲○○之遺產。
四、本件原審以上揭理由，駁回抗告人對被繼承人遺產繼承之聲
    明，固非無據。惟查：
  (一)證人即花蓮榮家輔導員丁○○到庭結稱：製作榮民親屬關係
    表，都是據榮民本身口述，有時因口音關係，姓名會誤載，
    但不可能把有親屬記載為沒親屬。但常有榮民剛進到榮家時
    ，不太願意講他大陸親屬的事情，所以榮家在榮民往生清理
    遺物時，才會蒐集榮民之信件，做為日後聲明繼承的依據等
    語（見本院卷第33頁）明確，準此，可知在臺榮民確有不願
    表明大陸親屬，而不為真實陳述之情形，是尚難以花蓮榮家
    善後卷宗內之親屬關係表或兵籍表上均無抗告人之記載，即
    遽認抗告人非被繼承人在大陸地區之胞弟。
  (二)又本院依職權調閱花蓮榮家甲○○之繼承善後卷宗，查卷內
    附有稱呼被繼承人為大哥，署名小弟貞全、通訊名梁永全之
    信件1封，觀諸該信件內容略以：大哥，7年之久，沒有通信
    ，最近知悉地址，故又捎信問候，並要注意身體健康，及希
    望西元2005年過年或清明可全家團圓等語，該信件內容核與
    抗告人於原審提出之信函1 封（見原審卷第53頁），抬頭稱
    呼抗告人為「永全弟」，署名為「哥貞祖」，內容略為：來
    信收到，之前住院47天，目前較好轉回家休養，及問候家中
    大小，並祝新年快樂等語，不論彼此之稱謂、書信內容均可
    吻合，是抗告人與被繼承人間曾有以兄弟相稱往來書信之事
    實可信為真正。
  (三)再者，抗告人另提出被繼承人於西元1991年4 月28日返回大
    陸探親時與抗告人及全家人之合照2 幀以資佐實（見本院卷
    第11頁），經證人丁○○證稱：伊曾經當過被繼承人的隊長
    ，見過被繼承人，經指認上揭照片2 幀，伊能確認黑白照片
    中左邊的那位，彩色照片是中間的那位就是被繼承人等語（
    見本院卷第33、34頁）綦詳，另比對抗告人提出其中華人民
    共和國居民身分證所附照片（見本院卷第78頁），與被繼承
    人合照之人與抗告人臉形、外貌確屬相符。又本院依職權向
    內政部入出國及移民署函查被繼承人入出境紀錄之結果，被
    繼承人確實於西元1991年4月22日出境、1991年5月4 日入境
    ；復於西元1997年1月12日出境、1997年1 月26日入境乙情，
    有該署97年11月7日移署資處娟字第09710931260號函暨入出
    國日期證明書1 紙在卷可憑，準此，堪認被繼承人確曾返回
    大陸地區探視抗告人。
  (四)綜上所述，原裁定駁回抗告人對被繼承人遺產繼承聲明之理
    由，尚難採認。就形式上而言，已可認抗告人為被繼承人之
    胞弟應屬非虛。從而，抗告人所稱其為被繼承人兄弟之主張
    可信為真實。
五、次查被繼承人係於95年11月27日死亡，生前未有配偶及子女
    （見原審卷宗第19頁），抗告人依民法第1138第1項第3款為
    法定繼承人，已依臺灣地區與大陸地區人民關係條例第66條
    第1項，於97年1月14日具狀向本院聲明繼承，有抗告人聲明
    繼承狀暨其上蓋有本院收文章戳1份在卷可考（見原審卷第7
    頁），其聲請繼承未逾3 年之法定期間，故抗告人聲明繼承
    即屬合法。原審裁定駁回抗告人之聲請，於法不合。從而，
    抗告意旨指摘原裁定不當，求予廢棄改判，為有理由，應予
    准許。爰予以廢棄原裁定，並改判如主文第2 項所示。
六、據上論結，本件抗告為有理由，爰依非訟事件法第21條第1
    項前段，裁定如主文。
中    華    民    國    97    年    12    月    29    日
                  家事法庭    審判長法  官  陳淑媛
                                    法  官  湯文章
                                    法  官  吳韻馨
以上正本係照原本作成。
本裁定除以適用法規顯有錯誤為理由，並經本院許可外，不得再
抗告。如提起再抗告，應於收受送達後10日內向本院提出再抗告
狀，應同時表明再抗告理由，且繳納再抗告費新台幣1,000元。
中    華    民    國    98    年    1     月    5     日
                                    書記官  陳賜福


司法院資訊處製作；財團法人民間司法改革基金會備份。
